ACORDAO-COMPLETO-2427579

ACÓRDÃO 15168/2021 ATA 33/2021 - PRIMEIRA CÂMARA

VISTOS, relatados e discutidos estes autos de tomada de contas especial instaurada em desfavor do município de Sapucaia do Sul/RS em razão da não comprovação da boa e regular aplicação de recursos do Sistema Único de Saúde (SUS) repassados nos exercícios de 2007 e 2008;
ACORDAM os ministros do Tribunal de Contas da União, reunidos em sessão da 1ª Câmara, diante das razões expostas pelo relator, em: 
9.1. fixar novo e improrrogável prazo de 15 (quinze) dias, com fundamento no art. 202, § 3º, do RITCU, a contar da notificação, para que o município de Sapucaia do Sul/RS efetue e comprove, perante este Tribunal, o recolhimento das quantias a seguir especificadas aos cofres do Fundo Municipal de Saúde, atualizadas monetariamente a partir das datas indicadas até a data do efetivo recolhimento, na forma prevista na legislação em vigor:
	DATA DA OCORRÊNCIA  ORIGINAL
	R$

	10/01/2007
	1.025,17

	30/01/2007
	6.681,08

	26/02/2007
	5.457,00

	27/03/2007
	11.501,82

	26/04/2007
	20.816,20

	28/05/2007
	21.157,27

	29/05/2007
	9.292,65

	20/06/2007
	30.000,00

	20/06/2007
	20.000,00

	20/06/2007
	158.378,98

	27/06/2007
	7.442,34

	27/06/2007
	2.124,85

	27/06/2007
	1.281,60

	25/07/2007
	23.390,74

	25/07/2007
	126.854,66

	27/07/2007
	20.520,00

	30/07/2007
	6.839,64

	17/08/2007
	118.572,99

	17/08/2007
	21.827,04

	30/08/2007
	6.349,53

	13/09/2007
	2.541,24

	13/09/2007
	2.156,00

	13/09/2007
	747,60

	26/09/2007
	6.433,72

	26/09/2007
	100.000,00

	26/09/2007
	100.000,00

	27/09/2007
	128.589,43

	27/09/2007
	23.394,19

	04/10/2007
	4.333,85

	05/10/2007
	128,00

	16/10/2007
	578,75

	18/10/2007
	12.155,43

	23/10/2007
	2.000,00

	23/10/2007
	600,00

	23/10/2007
	25.861,08

	23/10/2007
	134.683,28

	30/10/2007
	7.045,27

	07/11/2007
	40.000,00

	07/11/2007
	37.000,00

	27/11/2007
	127.193,23

	27/11/2007
	23.747,23

	28/11/2007
	4.275,29

	03/12/2007
	1.281,60

	13/12/2007
	2.375,77

	14/12/2007
	6.900,00

	14/12/2007
	37.953,60

	20/12/2007
	115.765,26

	21/12/2007
	20.877,77

	27/12/2007
	6.889,48

	27/12/2007
	8.103,62

	14/01/2008
	19.036,60

	17/01/2008
	19.901,95

	18/01/2008
	640,80

	18/01/2008
	2.613,19

	29/01/2008
	7.575,39

	29/01/2008
	31.733,04

	29/01/2008
	91.828,12

	31/01/2008
	1.480,00

	20/02/2008
	98.939,27

	20/02/2008
	6.873,38

	27/02/2008
	15.000,00

	27/02/2008
	80.814,46

	06/03/2008
	11.550,17

	06/03/2008
	31.913,49

	14/03/2008
	4.874,73

	25/03/2008
	21.357,68

	26/03/2008
	113.988,35

	27/03/2008
	11.501,82

	27/03/2008
	16.042,50

	27/03/2008
	6.820,72

	27/03/2008
	1.027,26

	28/03/2008
	5.470,74

	25/04/2008
	165.051,97

	28/04/2008
	11.182,82

	28/04/2008
	40.000,00

	28/04/2008
	7.695,30

	28/04/2008
	15.000,00

	06/05/2008
	5.668,25

	06/05/2008
	4.202,62

	26/05/2008
	169.945,00

	29/05/2008
	13.416,30

	29/05/2008
	15.000,00

	29/05/2008
	30.000,00

	29/05/2008
	7.692,30

	04/06/2008
	20.000,00

	19/06/2008
	178.229,11

	27/06/2008
	16.200,00

	27/06/2008
	14.006,77

	27/06/2008
	10.000,00

	27/06/2008
	8.404,63

	03/07/2008
	8,00

	22/07/2008
	174.384,75

	25/07/2008
	37.953,60

	25/07/2008
	44.434,09

	29/07/2008
	8,00

	29/07/2008
	12.236,00

	29/07/2008
	25.000,00

	29/07/2008
	7.239,00

	22/08/2008
	14.963,05

	22/08/2008
	154.036,95

	27/08/2008
	712,00

	28/08/2008
	16.000,00

	28/08/2008
	13.418,07

	28/08/2008
	27.000,00

	28/08/2008
	8.640,32

	05/09/2008
	250,00

	22/09/2008
	170.895,81

	25/09/2008
	2.848,20

	29/09/2008
	31.200,00

	29/09/2008
	7.238,71

	06/10/2008
	7.000,00

	16/10/2008
	1.077,46

	20/10/2008
	270.000,00

	30/10/2008
	13.168,03

	30/10/2008
	33.250,00

	30/10/2008
	74.757,05

	30/10/2008
	100.170,00

	30/10/2008
	8.453,23

	11/11/2008
	8.240,00

	26/11/2008
	185.376,69

	27/11/2008
	11.574,74

	27/11/2008
	34.200,00

	27/11/2008
	8.979,23

	12/12/2008
	2.165,00

	12/12/2008
	3.424,99

	22/12/2008
	113.754,41

	22/12/2008
	1.613,98

	23/12/2008
	1.440,00

	29/12/2008
	12.480,00

	29/12/2008
	4.434,36

	29/12/2008
	6.881,71

	30/08/2007
	17,85

	24/09/2007
	110,00

	26/09/2007
	110,00

	27/09/2007
	28,31

	12/11/2007
	12,73

	29/01/2008
	8,00

	29/01/2008
	8,00

	06/02/2008
	8,00

	19/02/2008
	8,00

	25/02/2008
	8,00

	27/02/2008
	8,00

	27/02/2008
	8,00

	28/02/2008
	24,00

	03/03/2008
	9,64

	03/03/2008
	24,00

	07/03/2008
	8,00

	12/03/2008
	8,00

	12/03/2008
	8,00

	20/03/2008
	8,00

	24/03/2008
	8,00

	27/03/2008
	8,00

	27/03/2008
	8,00

	31/03/2008
	8,00

	01/04/2008
	8,00

	06/04/2008
	8,00

	10/04/2008
	8,00

	11/04/2008
	8,00

	16/04/2008
	8,00

	16/04/2008
	8,00

	16/04/2008
	8,00

	18/04/2008
	8,00

	23/04/2008
	8,00

	24/04/2008
	8,00

	24/04/2008
	8,00

	25/04/2008
	8,00

	28/04/2008
	8,00

	28/04/2008
	8,00

	28/04/2008
	8,00

	28/04/2008
	8,00

	30/04/2008
	8,00

	30/04/2008
	8,00

	30/04/2008
	18,15

	30/04/2008
	8,00

	06/05/2008
	8,00

	06/05/2008
	8,00

	14/05/2008
	8,00

	14/05/2008
	8,00

	20/05/2008
	8,00

	26/05/2008
	8,00

	28/05/2008
	8,00

	29/05/2008
	8,00

	29/05/2008
	8,00

	29/05/2008
	8,00

	29/05/2008
	8,00

	04/06/2008
	8,00

	04/06/2008
	8,00

	04/06/2008
	8,00

	12/06/2008
	8,00

	17/06/2008
	8,00

	18/06/2008
	8,00

	19/06/2008
	8,00

	27/06/2008
	8,00

	27/06/2008
	8,00

	27/06/2008
	8,00

	27/06/2008
	8,00

	27/06/2008
	8,00

	03/07/2008
	8,00

	05/07/2008
	8,00

	08/07/2008
	8,00

	22/07/2008
	8,00

	23/07/2008
	8,00

	23/07/2008
	8,00

	24/07/2008
	16,00

	24/07/2008
	8,00

	28/07/2008
	16,00

	29/07/2008
	8,00

	29/07/2008
	8,00

	11/08/2008
	8,00

	12/08/2008
	8,00

	12/08/2008
	8,00

	22/08/2008
	5,86

	22/08/2008
	8,00

	25/08/2008
	8,00

	25/08/2008
	8,00

	27/08/2008
	8,00

	28/08/2008
	8,00

	28/08/2008
	8,00

	28/08/2008
	8,00

	28/08/2008
	8,00

	01/09/2008
	8,00

	01/09/2008
	16,00

	15/09/2008
	8,00

	22/09/2008
	8,00

	23/09/2008
	16,00

	23/09/2008
	8,00

	23/09/2008
	16,00

	29/09/2008
	8,00

	29/09/2008
	8,00

	20/10/2008
	8,00

	22/10/2008
	8,00

	22/10/2008
	8,00

	29/10/2008
	8,00

	30/10/2008
	8,00

	30/10/2008
	8,00

	30/10/2008
	8,00

	30/10/2008
	8,00

	11/11/2008
	8,00

	13/11/2008
	8,00

	19/11/2008
	16,00

	24/11/2008
	8,00

	25/11/2008
	8,00

	26/11/2008
	8,00

	27/11/2008
	8,00

	27/11/2008
	8,00

	27/11/2008
	8,00

	12/12/2008
	8,00

	12/12/2008
	8,00

	15/12/2008
	8,00

	16/12/2008
	8,00

	16/12/2008
	8,00

	22/12/2008
	16,00

	23/12/2008
	8,00

	29/12/2008
	8,00

	29/12/2008
	8,00

	29/12/2008
	8,00

	24/07/2007
	8,08

	30/08/2007
	13,73

	19/02/2008
	128,15

	30/04/2008
	18,15

	12/08/2008
	32,67

	12/08/2008
	18,15

	08/09/2008
	18,15

	20/10/2008
	18,15

	20/10/2008
	32,67

	11/11/2008
	18,15

	12/11/2008
	32,67

	18/12/2008
	46,04

	30/12/2008
	20,21

	18/10/2007
	1.076,00

	18/10/2007
	18.295,30

	18/10/2007
	3.941,70

	18/10/2007
	3.257,30

	12/12/2007
	6.500,00

	12/12/2007
	4.800,00

	13/12/2007
	6.999,68

	23/12/2008
	6.895,00

	05/09/2008
	250,00

	01/08/2007
	2.904,60

	01/08/2007
	666,00

	23/08/2007
	2.940,96

	05/10/2007
	7.276,50

	31/07/2008
	990,00

9.2. informar ao município de Sapucaia do Sul/RS que a liquidação tempestiva do débito saneará o processo e permitirá que as contas sejam julgadas regulares com ressalva e lhe seja dada quitação, ao passo que a ausência dessa liquidação tempestiva acarretará o julgamento pela irregularidade das contas, com imputação de débito, a ser atualizado monetariamente e acrescido de juros moratórios;
9.3. autorizar, caso requerido, o parcelamento das dívidas em até 36 (trinta e seis) parcelas mensais e consecutivas, nos termos do art. 26 da Lei 8.443/1992 c/c o art. 217 do RI/TCU, fixando-se o vencimento da primeira parcela em quinze dias, a contar do recebimento da notificação, e os das demais a cada mês, devendo incidir sobre cada valor mensal os correspondentes acréscimos legais, na forma prevista na legislação em vigor, bem como esclarecer ao responsável que, em caso de parcelamento da dívida, a falta de pagamento de qualquer parcela importará no vencimento antecipado do saldo devedor (art. 217, § 2º, do RI/TCU) .

Tomada de contas especial instaurada em razão da não comprovação da boa e regular aplicação de recursos do Sistema Único de Saúde, repassados nos exercícios de 2007 e 2008.

Primeira Câmara

Município de Sapucaia do Sul - RS.

3. Responsável: Município de Sapucaia do Sul - RS (88.185.020/0001-25).

13.1. Ministros presentes: Walton Alencar Rodrigues (Presidente), Benjamin Zymler, Vital do Rêgo (Relator) e Jorge Oliveira.
13.2. Ministros-Substitutos presentes: Augusto Sherman Cavalcanti e Weder de Oliveira.

ACORDAO-COMPLETO-2531970

Acórdão 2044/2022 - Primeira Câmara

VITAL DO RÊGO

Adoto como relatório o pronunciamento da Secretaria de Controle Externo de Tomada de Contas Especial (peça 53) , que contou com a anuência do corpo diretivo daquela unidade e do representante do MPTCU (peças 54 a 56) , lavrada nos seguintes termos:
INTRODUÇÃO
	Cuidam os autos de tomada de contas especial instaurada pelo Fundo Nacional de Saúde (FNS) em desfavor do município de Sapucaia do Sul/RS em razão de não comprovação da boa e regular aplicação de recursos do Sistema Único de Saúde (SUS) , repassados ao ente  nos exercícios de 2007 e 2008, tendo em vista a identificação de desvio de objeto/finalidade na aplicação de recursos, conforme constatado por auditoria promovida pelo Departamento Nacional de Auditoria do SUS (Denasus) junto ao ente recebedor.
HISTÓRICO
2.	O processo originou-se das constatações contidas no Relatório de Auditoria nº 7985 (peças 4-6 e 8) do Departamento Nacional de Auditoria do SUS (Denasus) , resultado de fiscalização realizada na Secretaria Municipal de Saúde de Sapucaia do Sul/RS, no período de 16/8 a 3/9/2009, tendo o objetivo de verificar a utilização e a gestão dos recursos de saúde pela municipalidade (peça 4, p. 3) . 
3.	A fiscalização abrangeu os exercícios de 2007 e 2008 e apontou a ocorrência de débito histórico no valor total de R$ 4.697.277,73 a ser ressarcido ao Fundo Municipal de Saúde (FMS) de Sapucaia do Sul/RS (peça 8, p. 31) . 
4.	Em apertada síntese, esse valor restou caracterizado durante a identificação das seguintes irregularidades: 
a)	verificou-se que R$ 4.586.710,41 de recursos financeiros destinados ao Bloco de Atenção Básica, PAB Fixo e Variável foram transferidos de contas do Fundo Municipal de Saúde para a conta corrente do tesouro municipal de Sapucaia do Sul/RS, cujos valores foram computados como contrapartida municipal (Constatação nº 47430 do Relatório de Auditoria nº  7985 do Denasus - peça 4, p. 9-10 - posteriormente renumerada para nº 250555 - peça 31, p. 3-4) ;
b)	realização de gastos, no valor de R$ 1.336,54, relativos a pagamentos de taxas bancárias relacionados à movimentação de recursos de contas correntes especificas do Programa de Atenção Básica (PAB) , geridas pelo FMS, para a conta corrente do tesouro municipal e que não detinham relação com despesas referentes à Atenção Básica (Constatação nº 47640 do Relatório de Auditoria nº 7985 do Denasus - peça 4, p. 10-11 - posteriormente renumerada para nº 250556 - peça 31, p. 4) ;
c)	realização de gastos, no valor de R$ 404,97, para pagamentos de juros de Guia de Previdência Social (GPS) com recursos federais repassados ao FMS e destinados ao Incentivo Programa DST/AIDS e ao Teto Financeiro da Vigilância em Saúde (Constatação nº 47637 do Relatório de Auditoria nº 7985 do Denasus - peça 4, p. 11-12 - posteriormente renumerada para nº 250557 - peça 31, p. 4) ; 
d)	utilização de recursos do Teto Financeiro de Vigilância em Saúde, no valor de R$ 51.764,98, na reforma e instalação do novo prédio da Secretaria Municipal de Saúde, desvirtuando os objetivos na aplicação de verbas destinadas a políticas de Atenção Básica (Constatação nº 47709 do Relatório de Auditoria nº 7985 do Denasus - peça 4, p. 12 - posteriormente renumerada para nº 250559 - peça 31, p. 5-6) ;
e) utilização de recursos do Teto Financeiro de Vigilância em Saúde, no valor de R$ 250,00, para a contratação de serviços de sonorização durante evento comemorativo de aniversário da cidade de Sapucaia do Sul/RS (Constatação nº 75175 do Relatório de Auditoria nº  7985 do Denasus - peça 4, p. 12-13 - posteriormente renumerada para nº 250567 - peça 31, p. 5) ;
f) realização de pagamentos, no valor de R$ 22.542,77, com recursos da Assistência Farmacêutica Básica, para a aquisição/fornecimento de material médico hospitalar/ambulatorial (oxigênio comprimido) não previsto na lista de medicamentos básicos estabelecida na Portaria/GM nº 2084 (Constatação nº 47593 do Relatório de Auditoria nº 7985 do Denasus - peça 4, p. 13-14 - posteriormente renumerada para nº 250560 - peça 31, p. 5-6) ;
g)	realização de pagamentos, no valor de R$ 7.700,00, com recursos da Assistência Farmacêutica Básica, para a aquisição/fornecimento de material médico hospitalar/ambulatorial (frascos de água destilada) não previsto na lista de medicamentos básicos estabelecida na Portaria/GM nº 2084 (Constatação nº 47643 do Relatório de Auditoria nº 7985 do Denasus - peça 4, p. 14 - posteriormente renumerada para nº 250561 - peça 31, p. 6) ;
h)	realização de pagamentos, no valor de R$ 90,00, com recursos do Piso de Atenção Básica em Vigilância em Saúde, para a aquisição de material farmacológico diversos (Constatação nº 47628 do Relatório de Auditoria nº 7985 do Denasus - peça 4, p. 14 - posteriormente renumerada para nº 250562 - peça 31, p. 7) ;
i)	realização de pagamentos, no valor de R$ 13.788,06, com recursos do Teto Financeiro da Vigilância em Saúde, para a aquisição/fornecimento de gêneros alimentícios (Constatação nº 47260 do Relatório de Auditoria nº 7985 do Denasus - peça 4, p. 15-16 - posteriormente renumerada para nº 250563 - peça 31, p. 7) ;
j) realização de pagamentos, no valor de R$ 990,00, com recursos do Piso da Atenção Básica em Vigilância em Saúde, para a aquisição/fornecimento de móveis (duas camas de madeira) para o SAMU cuja estrutura e modelo não correspondem ao utilizado em ambulância (Constatação nº 47623 do Relatório de Auditoria nº 7985 do Denasus - peça 4, p. 17 - posteriormente renumerada para nº 250566 - peça 31, p. 6) ; e
k)	realização de pagamentos, no valor de R$ 11.700,00, com recursos do Piso de Atenção Básica Vigilância em Saúde, à empresa fornecedora de equipamentos sem apresentar comprovantes que demonstrassem a ocorrência das referidas despesas (Constatação nº 47586 do Relatório de Auditoria nº 7985 do Denasus - peça 4, p. 16 - posteriormente renumerada para nº  250565 - peça 31, p. 6) .
5.	Ressalte-se que os itens "a" até "j" remetem a indícios de ocorrência de desvio de objeto e de finalidade, enquanto o item "k" caracteriza indício de dano ao erário propriamente dito devido à não demonstração do bom e regular uso de recursos públicos. 
6.	Quanto a esse fato, cabe registrar que esta TCE trata apenas do primeiro grupo de irregularidades mencionadas, imputando a obrigação de ressarcimento ao município de Sapucaia do Sul/RS, pois o segundo grupo, que remete à responsabilização pessoal dos gestores municipais à época pelo dano de R$ 11.700,00, estava sendo tratado em procedimento administrativo específico (peça 11, p. 1, § 4) .
7.	O detalhamento do débito contabilizado pelo Denasus consta das peças 4, p. 18-40, 5, p. 1-20, 6, p. 1-10, e 8, p. 1-31.
8.	Após o encerramento da referida fiscalização, em 29/8/2011 (peça 4, p. 3) , os auditores do Denasus lavraram novo relatório apontando a ocorrência de equívoco na elaboração da proposição de ressarcimento constante do relatório anterior de auditoria, concluindo que os referidos valores, compondo o montante total de R$ 4.697.277,73, deveriam ser restituídos ao Fundo Nacional de Saúde e não ao Fundo Municipal de Saúde (peça 30, pp. 3, 7 e 94) . 
9.	O Denasus fez essa alteração por meio da expedição do Relatório Complementar de Auditoria nº 7985, emitido entre 2012 e 2013, documento não constante do processo de TCE remetido pelo FNS, mas obtido em consulta ao portal do Sistema Nacional de Auditoria do SUS (peça 30) . O referido relatório complementar não registra o entendimento/motivação que deu origem à alteração do fundo de restituição.
10.	Ainda em 2013, o departamento expediu novo Relatório Complementar de Auditoria nº  7985 (peça 31) , documento também não constante do processo de TCE remetido pelo FNS, mas obtido em consulta ao portal do Sistema Nacional de Auditoria do SUS. Esse relatório manteve o entendimento de ressarcimento dos recursos ao erário federal (peça 31, p. 96-97) , e renumerou as constatações identificadas no relatório inicial (esses novos números são utilizados no relatório completo do tomador de contas especial, à peça 24, p. 8) .
11.	Em setembro de 2016 emitiu-se, no âmbito do Serviço de Auditoria do Rio Grande do Sul (Seaud/RS) , o Parecer Técnico nº 2219 (peça 7) posicionando-se pela aceitação de plano de trabalho com vistas a celebração de Termo de Ajuste de Sanitário (TAS) com a municipalidade. Ressalte-se que o TAS se referia apenas às constatações de auditoria relacionadas à ocorrência de desvios de objeto/finalidade (§ 4º, itens "a" até "j") e que totalizaram R$ 4.685.577,73.
12.	O processo para adoção de procedimentos para celebração do TAS foi analisado no âmbito do Parecer Administrativo COADE/CGAUD/DENASUS nº 953, de 30/11/2016 (peça 10) , pelo qual efetuou-se a proposição de ajustes no plano de trabalho apresentado.
13.	Posteriormente, o Denasus noticiou que o referido TAS foi revogado em 2017, em virtude da expedição da Portaria GM/MS nº 3.881, de 28/12/2017 (peça 11, p. 1, § 3º) . Assim, emitiu-se o Parecer AAPDR/CGAUD/DENASUS/SGEP/MS nº 165/2018, assinado pelo diretor do Denasus em 18/9/2018 (peça 11) , com vistas a notificar a Secretaria Municipal de Saúde de Sapucaia do Sul/RS a promover a devolução do débito de R$ 4.685.577,73 ao Fundo Municipal de Saúde (peça 14) .
14.	Em face do não saneamento das irregularidades apontadas e da não demonstração de devolução dos recursos arguidos, o Fundo Nacional de Saúde instaurou esta TCE em 5/6/2019 (peça 2) .
15.	O Relatório Completo do Tomador de Contas Especial nº 148/2019, de 13/6/2019 (peça 24) , acompanhando entendimento do Denasus, caracterizou a responsabilidade do município de Sapucaia do Sul/RS. Também aduziu que a municipalidade teria sido beneficiada pela aplicação irregular de R$ 4.685.577,73, devendo ser responsabilizada pelo ressarcimento desses recursos (peça 24, p. 8-9) . Informou, ainda, quanto ao registro no Siafi da Nota de Lançamento de Sistema 2019NS047414 (peça 24, p. 10) pelo qual inscreveu-se a responsabilidade do município em ressarcir o Fundo Nacional de Saúde (peça 21) .
16.	O Relatório de Auditoria nº 1034/2019 do Controle Interno (peça 25) retrata as questões relatadas no relatório do tomador de contas especial, concluindo que o município de Sapucaia do Sul/RS encontra-se em débito com a Fazenda Nacional (peça 25, p. 4) . 
17.	Diante disso, a Controladoria-Geral da União certificou a irregularidade das contas, acompanhado do parecer do dirigente do órgão de controle interno, tendo o Ministro de Estado da Saúde, Sr. Luiz Henrique Mandetta, registrado o conhecimento das conclusões daquele órgão de controle interno (peças 26-28) . 
18.	A presente tomada de contas especial foi autuada no TCU em 21/9/2019, dando início à fase externa da TCE.
Fase Externa
19.	Em instrução inaugural, à peça 32, concluiu-se que foram observados os princípios do contraditório e ampla defesa durante a instauração desta TCE, uma vez que não houve o transcurso de mais de dez anos desde o fato gerador sem que tenha havido a notificação dos gestores municipais pela autoridade administrativa federal competente quanto às despesas impugnadas. Sendo que essas despesas remetem aos exercícios de 2007 e 2008 e os gestores do município foram notificados sobre as irregularidades a partir de 2010 (peça 32, p. 4, § 18) .
20.	Consignou-se, ainda, que, nos termos do art. 23, § 1º, do Decreto 7.827/2012, que regulamenta a Lei Complementar nº . 141, de 13 de janeiro de 2012, e item 9.3.5.2 do Acórdão 1072/2017-TCU-Plenário (Relator Min. Bruno Dantas) , foram esgotadas, na via administrativa de controle interno do Ministério da Saúde, as medidas para ressarcimento do dano, conforme descrito no âmbito das tratativas para elaboração do TAS, posteriormente revogado, seguido de notificação do município (peça 32, p. 4, § 21) . 
21.	Contudo, também se avaliou que não restava claro a origem dos recursos tratados nesta TCE, existindo documentos nos autos que remeteriam tanto à necessidade de ressarcimentos desses ao Fundo Municipal de Saúde quanto ao Fundo Nacional de Saúde (peça 32, p. 6, §§ 27-30) . Dessa forma, propôs-se diligenciar ao FNS para obtenção de esclarecimentos com vistas a promover a adequada identificação do cofre destinatário do ressarcimento. Essa proposta foi acolhida em pronunciamento da Secex-TCE (peças 33-34) .
22.	Em resposta, o FNS encaminhou o Parecer nº 120/2019-COAUD/CGAUD/DENASUS/MS, de 20/12/2019, pelo qual referendou que os recursos objeto da Auditoria nº 7985 são de origem federal. Também apresentou o entendimento de que, em virtude da natureza das impropriedades (desvio de objeto/finalidade) , esses recursos deveriam ser restituídos aos Fundo Municipal de Saúde de Sapucaia do Sul/RS, em observância ao artigo 27 da Lei Complementar nº 141, de 13 de janeiro de 2012 (peça 42) .
23.	Face essa confirmação, expediu-se nova instrução no âmbito desta Secex-TCE, em 27/5/2020 (peça 46) , ratificando a responsabilidade do município de Sapucaia do Sul/RS quanto à restituição de seu respectivo Fundo Municipal de Saúde, na forma dos arts. 10, § 1º, e 12, incisos I e II, da Lei 8.443/1992 c/c o art. 202, incisos I e II, do RI/TCU.
24.	A responsabilização do município restou confirmada à peça 46, p. 4-5, §§ 23-29, e na matriz de responsabilização à peça 46, p. 11, tendo como evidências as constatações referentes às ocorrências de desvios de objeto e de finalidade e de burla de exigência de contrapartida municipal na área da saúde (referentes a recursos transferidos de contas do Fundo Municipal de Saúde para a conta corrente do tesouro municipal de Sapucaia do Sul/RS e cujos valores teriam sido computados como contrapartida municipal; Constatação nº 47430 do Relatório de Auditoria nº 7985 do Denasus - peça 4, p. 9-10 - posteriormente renumerada para nº 250555 - peça 31, p. 3-4) .
25.	Dessa forma, propôs-se a citação do município, no valor total histórico de R$ 4.685.577,73, com vistas a restituir os recursos aos cofres do seu respectivo Fundo Municipal de Saúde (peça 46, p. 6-10) .
26.	Essa proposição foi acolhida pelos dirigentes da Secex-TCE, tendo a unidade técnica se pronunciado em 29/5/2020 pela citação do município de Sapucaia do Sul/RS (peças 46-48) . 
27.	O quadro abaixo registra as comunicações expedidas:
Quadro 1 - Comunicações efetuadas após pronunciamento pela citação do município (peças 46-48) .
	Responsável
	Ofício de citação/audiência
	Comunicação e Aviso de Recebimento (AR) 
	Alegações de defesa/Razões de justificativa/Solicitação de Prorrogação de Prazo/Outros

	Município de Sapucaia do Sul/RS, representado pelo prefeito Luiz Rogério Link.
	Citação: 
OFÍCIO 25932/2020-TCU/Seproc, de 29/5/2020 (peça 50) .
	Recebido em 18/6/2020 (peça 51) .
	N/A

28.	Conclusos os prazos processuais, observa-se que o município de Sapucaia do Sul/RS quedou silente mesmo sendo devidamente notificado. Portanto entende-se que esta TCE se encontra apta para que o Tribunal se pronuncie quanto ao seu mérito.
EXAME TÉCNICO
29.	O município foi ouvido em decorrência da seguinte irregularidade:
Citação do município de Sapucaia do Sul/RS (peças 46 e 50) 
Irregularidade: ocorrência de desvios de objeto e de finalidade na aplicação de recursos destinados ao Sistema Único de Saúde, corroborada pelas constatações de ocorrência de burla de regra de contrapartida pelo município e de que recursos financeiros destinados ao Bloco de Atenção Básica, PAB Fixo e Variável, além daqueles destinados ao Incentivo Programa DST/AIDS, ao Teto Financeiro da Vigilância em Saúde, à Assistência Farmacêutica Básica e ao Piso de Atenção Básica em Vigilância em Saúde foram utilizados para pagamento de despesas que não detinham relação com ações, serviços e programas de saúde aos quais se vinculavam esses respectivos recursos, conforme constatações registradas no Relatório de Auditoria nº 7985 do Denasus e relatórios complementares (Constatações nº 47430, 47640, 47637, 47709, 75175, 47593, 47643, 47628, 47260 e 47623 do Relatório de Auditoria nº s 7985 do Denasus, posteriormente renumeradas para nº s 250555, 250556, 250557, 250559, 250567, 250560, 250561, 250562, 250563 e 250566 em relatório complementar) ;
Valor: R$ 4.685.577,73 (total histórico) a ser restituído ao Fundo Municipal de Saúde de Sapucaia do Sul/RS;
Conduta: o ente federado incorreu em descumprimento de regra de contrapartida, além de utilizar recursos do SUS para pagamentos de despesas e obrigações de sua responsabilidade e que não detinham relação com ações, serviços e programas de saúde aos quais se vinculavam esses respectivos recursos, caracterizando desvio de objeto e de finalidade;
Nexo de Causalidade: a conduta descrita caracterizou burla ao sistema de saúde, beneficiando o município pela aplicação irregular dos recursos do SUS que foram utilizados para pagamentos de despesas e obrigações de responsabilidade do ente federativo e que não detinham correlação com ações, serviços e programas de saúde aos quais se vinculavam os respectivos recursos utilizados;
Dispositivos violados: Emenda Constitucional nº 29/2000 (tratando sobre contrapartida municipal) , art. 77 do Decreto n° 93.872/1986, art. 2° da Lei n° 8.142/1990, § 2° do art. 36 da Lei n° 8.080/1990, Decisão nº 600/2000-TCU-Plenário e art. 62 e 63 da Lei n° 4.320/1964, além do art. 6, Capitulo I, da Portaria/MS/GM nº 204, de 29 de janeiro de 2007;
Evidências: ordens de pagamento, extratos bancários, notas de empenho, notas fiscais e demais documentos descritos nas Constatações nº 47430, 47640, 47637, 47709, 75175, 47593, 47643, 47628, 47260 e 47623 do Relatório de Auditoria nº s 7985 do Denasus, posteriormente renumeradas para nº s 250555, 250556, 250557, 250559, 250567, 250560, 250561, 250562, 250563 e 250566 em relatório complementar.
30.	Com o encerramento dos prazos para apresentação de defesa pelo município, entende-se que o Tribunal deve considerá-lo revel, dando prosseguimento ao processo, nos termos do art. 12, § 3°, da Lei nº 8443/1992.
31.	Entretanto, antes de se prosseguir, faz-se necessário ratificar o posicionamento pela devolução da totalidade desses recursos aos cofres do Fundo Municipal de Saúde de Sapucaia do Sul/RS.
32.	Em relação aos recursos maculados pelo desvio de objeto e de finalidade, conforme já explicado em instrução precedente, a responsabilização do município é compatível com o entendimento firmado pelo TCU por meio do item 9.3.2.2 do Acórdão 1072/2017-TCU-Plenário, de relatoria do Ministro Bruno Dantas, segundo o qual os valores arguidos devem ser recompostos pelo ente federado ao seu respectivo fundo de saúde.
33.	Mais especificamente quanto aos valores utilizados para burlar a exigência de contrapartida municipal na área da saúde (referentes a recursos transferidos de contas do Fundo Municipal de Saúde para a conta corrente do tesouro municipal de Sapucaia do Sul/RS e cujos valores teriam sido computados como contrapartida municipal) , apesar de esses recursos não terem perdido sua natureza federal, entende-se que, uma vez transferidos ao fundo do ente federativo, é dever do TCU preservar a destinação conferida originalmente à entidade contábil recebedora com vistas a garantir o cumprimento do objeto e do princípio da descentralização do SUS. Esse entendimento e o fato de que a auditoria do Denasus não apontou a ocorrência de dano ao erário, propriamente dito, na utilização desses recursos, corroboram que o município deve restituir os valores inquiridos ao seu Fundo Municipal de Saúde.
34.	Superada a discussão quanto ao cofre destinatário dos valores tratados nesta TCE, faz-se necessário primeiro separar os débitos apontados com vistas a apresentar um posicionamento final quanto ao ressarcimento desses recursos.
35.	Confrontando as Constatações nº 250555, 250556, 250557, 250559, 250567, 250560, 250561, 250562, 250563 e 250566 do Relatório Complementar de Auditoria nº 7985 do Denasus (peça 31, p. 3-7) e o detalhamento da respectiva devolução defendida em Relatório Completo do Tomador de Contas Especial nº 148/2019 (peça 24, p. 2-7) , é possível agrupar os seguintes débitos:
	I - débitos decorrentes de burla à exigência de contrapartida municipal na área da saúde (R$ 4.586.710,41) , referentes a recursos financeiros destinados ao Bloco de Atenção Básica, PAB Fixo e Variável transferidos de contas do Fundo Municipal de Saúde para a conta corrente do tesouro municipal de Sapucaia do Sul/RS, cujos valores foram computados como contrapartida municipal (Constatação nº 47430 do Relatório de Auditoria nº 7985 do Denasus - peça 4, p. 9-10 - posteriormente renumerada para nº 250555 - peça 31, p. 3-4) :
	DATA DA OCORRÊNCIA
	VALOR ORIGINAL (R$) 

	10/01/2007
	1.025,17

	30/01/2007
	6.681,08

	26/02/2007
	5.457,00

	27/03/2007
	11.501,82

	26/04/2007
	20.816,20

	28/05/2007
	21.157,27

	29/05/2007
	9.292,65

	20/06/2007
	30.000,00

	20/06/2007
	20.000,00

	20/06/2007
	158.378,98

	27/06/2007
	7.442,34

	27/06/2007
	2.124,85

	27/06/2007
	1.281,60

	25/07/2007
	23.390,74

	25/07/2007
	126.854,66

	27/07/2007
	20.520,00

	30/07/2007
	6.839,64

	17/08/2007
	118.572,99

	17/08/2007
	21.827,04

	30/08/2007
	6.349,53

	13/09/2007
	2.541,24

	13/09/2007
	2.156,00

	13/09/2007
	747,60

	26/09/2007
	6.433,72

	26/09/2007
	100.000,00

	26/09/2007
	100.000,00

	27/09/2007
	128.589,43

	27/09/2007
	23.394,19

	04/10/2007
	4.333,85

	05/10/2007
	128,00

	16/10/2007
	578,75

	18/10/2007
	12.155,43

	23/10/2007
	2.000,00

	23/10/2007
	600,00

	23/10/2007
	25.861,08

	23/10/2007
	134.683,28

	30/10/2007
	7.045,27

	07/11/2007
	40.000,00

	07/11/2007
	37.000,00

	27/11/2007
	127.193,23

	27/11/2007
	23.747,23

	28/11/2007
	4.275,29

	03/12/2007
	1.281,60

	13/12/2007
	2.375,77

	14/12/2007
	6.900,00

	14/12/2007
	37.953,60

	20/12/2007
	115.765,26

	21/12/2007
	20.877,77

	27/12/2007
	6.889,48

	27/12/2007
	8.103,62

	14/01/2008
	19.036,60

	17/01/2008
	19.901,95

	18/01/2008
	640,80

	18/01/2008
	2.613,19

	29/01/2008
	7.575,39

	29/01/2008
	31.733,04

	29/01/2008
	91.828,12

	31/01/2008
	1.480,00

	20/02/2008
	98.939,27

	20/02/2008
	6.873,38

	27/02/2008
	15.000,00

	27/02/2008
	80.814,46

	06/03/2008
	11.550,17

	06/03/2008
	31.913,49

	14/03/2008
	4.874,73

	25/03/2008
	21.357,68

	26/03/2008
	113.988,35

	27/03/2008
	11.501,82

	27/03/2008
	16.042,50

	27/03/2008
	6.820,72

	27/03/2008
	1.027,26

	28/03/2008
	5.470,74

	25/04/2008
	165.051,97

	28/04/2008
	11.182,82

	28/04/2008
	40.000,00

	28/04/2008
	7.695,30

	28/04/2008
	15.000,00

	06/05/2008
	5.668,25

	06/05/2008
	4.202,62

	26/05/2008
	169.945,00

	29/05/2008
	13.416,30

	29/05/2008
	15.000,00

	29/05/2008
	30.000,00

	29/05/2008
	7.692,30

	04/06/2008
	20.000,00

	19/06/2008
	178.229,11

	27/06/2008
	16.200,00

	27/06/2008
	14.006,77

	27/06/2008
	10.000,00

	27/06/2008
	8.404,63

	03/07/2008
	8,00

	22/07/2008
	174.384,75

	25/07/2008
	37.953,60

	25/07/2008
	44.434,09

	29/07/2008
	8,00

	29/07/2008
	12.236,00

	29/07/2008
	25.000,00

	29/07/2008
	7.239,00

	22/08/2008
	14.963,05

	22/08/2008
	154.036,95

	27/08/2008
	712,00

	28/08/2008
	16.000,00

	28/08/2008
	13.418,07

	28/08/2008
	27.000,00

	28/08/2008
	8.640,32

	05/09/2008
	250,00

	22/09/2008
	170.895,81

	25/09/2008
	2.848,20

	29/09/2008
	31.200,00

	29/09/2008
	7.238,71

	06/10/2008
	7.000,00

	16/10/2008
	1.077,46

	20/10/2008
	270.000,00

	30/10/2008
	13.168,03

	30/10/2008
	33.250,00

	30/10/2008
	74.757,05

	30/10/2008
	100.170,00

	30/10/2008
	8.453,23

	11/11/2008
	8.240,00

	26/11/2008
	185.376,69

	27/11/2008
	11.574,74

	27/11/2008
	34.200,00

	27/11/2008
	8.979,23

	12/12/2008
	2.165,00

	12/12/2008
	3.424,99

	22/12/2008
	113.754,41

	22/12/2008
	1.613,98

	23/12/2008
	1.440,00

	29/12/2008
	12.480,00

	29/12/2008
	4.434,36

	29/12/2008
	6.881,71

                      TRIBUNAL DE CONTAS DA UNIÃO	TC Processo 033.929/2019-0
	II - débitos tendo como principal fator gerador a ocorrência de desvio de objeto (R$ 30.332,77) , considerando-se a descrição de despesas que se encontravam relacionadas com a área da saúde:
	DATA DA OCORRÊNCIA
	VALOR ORIGINAL (R$) 
	DESCRIÇÃO

	25/10/2007
	1.938,00
	Realização de pagamentos, no valor de R$ 22.542,77, com recursos da Assistência Farmacêutica Básica, para a aquisição/fornecimento de material médico hospitalar/ambulatorial (oxigênio comprimido) não previsto na lista de medicamentos básicos estabelecida na Portaria/GM nº 2084 (Constatação nº 47593 do Relatório de Auditoria nº 7985 do Denasus - peça 4, p. 13-14 - posteriormente renumerada para nº 250560 - peça 31, p. 5-6) .

	20/11/2007
	51,00
	
	27/12/2007
	730,10
	
	07/01/2008
	810,00
	
	07/01/2008
	1.736,00
	
	22/01/2008
	102,00
	
	25/01/2008
	3.600,60
	
	25/01/2008
	51,00
	
	13/02/2008
	3.417,71
	
	19/02/2008
	355,47
	
	12/03/2008
	84,15
	
	12/03/2008
	204,00
	
	16/03/2008
	612,00
	
	04/06/2008
	1.476,45
	
	03/07/2008
	892,50
	
	23/07/2008
	1.473,39
	
	28/07/2008
	51,00
	
	12/08/2008
	21,42
	
	01/09/2008
	189,72
	
	23/09/2008
	34,68
	
	13/10/2008
	3.417,71
	
	29/10/2008
	1.262,25
	
	29/10/2008
	31,62
	
	24/07/2008
	7.700,00
	Realização de pagamentos, no valor de R$ 7.700,00, com recursos da Assistência Farmacêutica Básica, para a aquisição/fornecimento de material médico hospitalar/ambulatorial (frascos de água destilada) não previsto na lista de medicamentos básicos estabelecida na Portaria/GM nº 2084 (Constatação nº 47643 do Relatório de Auditoria nº 7985 do Denasus - peça 4, p. 14 - posteriormente renumerada para nº 250561 - peça 31, p. 6) .

	25/10/2007
	90,00
	Realização de pagamentos, no valor de R$ 90,00, com recursos do Piso de Atenção Básica em Vigilância em Saúde, para a aquisição de material farmacológico diversos (Constatação nº 47628 do Relatório de Auditoria nº 7985 do Denasus - peça 4, p. 14 - posteriormente renumerada para nº 250562 - peça 31, p. 7) .

	III - demais débitos tendo como principal fator gerador a ocorrência de desvio de finalidade (R$ 68.534,55) , considerando-se a descrição de despesas que não se encontravam relacionadas com a área da saúde:
	DATA DA OCORRÊNCIA
	VALOR ORIGINAL (R$) 
	DESCRIÇÃO

	30/08/2007
	17,85
	Realização de gastos, no valor de R$ 1.336,54, relativos a pagamentos de taxas bancárias relacionados à movimentação de recursos de contas correntes especificas do Programa de Atenção Básica (PAB) , geridas pelo FMS, para a conta corrente do tesouro municipal e que não detinham relação com despesas referentes à Atenção Básica (Constatação nº 47640 do Relatório de Auditoria nº 7985 do Denasus - peça 4, p. 10-11 - posteriormente renumerada para nº 250556 - peça 31, p. 4) .

	24/09/2007
	110,00
	
	26/09/2007
	110,00
	
	27/09/2007
	28,31
	
	12/11/2007
	12,73
	
	29/01/2008
	8,00
	
	29/01/2008
	8,00
	
	06/02/2008
	8,00
	
	19/02/2008
	8,00
	
	25/02/2008
	8,00
	
	27/02/2008
	8,00
	
	27/02/2008
	8,00
	
	28/02/2008
	24,00
	
	03/03/2008
	9,64
	
	03/03/2008
	24,00
	
	07/03/2008
	8,00
	
	12/03/2008
	8,00
	
	12/03/2008
	8,00
	
	20/03/2008
	8,00
	
	24/03/2008
	8,00
	
	27/03/2008
	8,00
	
	27/03/2008
	8,00
	
	31/03/2008
	8,00
	
	01/04/2008
	8,00
	
	06/04/2008
	8,00
	
	10/04/2008
	8,00
	
	11/04/2008
	8,00
	
	16/04/2008
	8,00
	
	16/04/2008
	8,00
	
	16/04/2008
	8,00
	
	18/04/2008
	8,00
	
	23/04/2008
	8,00
	
	24/04/2008
	8,00
	
	24/04/2008
	8,00
	
	25/04/2008
	8,00
	
	28/04/2008
	8,00
	
	28/04/2008
	8,00
	
	28/04/2008
	8,00
	
	28/04/2008
	8,00
	
	30/04/2008
	8,00
	
	30/04/2008
	8,00
	
	30/04/2008
	18,15
	
	30/04/2008
	8,00
	
	06/05/2008
	8,00
	
	06/05/2008
	8,00
	
	14/05/2008
	8,00
	
	14/05/2008
	8,00
	
	20/05/2008
	8,00
	
	26/05/2008
	8,00
	
	28/05/2008
	8,00
	
	29/05/2008
	8,00
	
	29/05/2008
	8,00
	
	29/05/2008
	8,00
	
	29/05/2008
	8,00
	
	04/06/2008
	8,00
	
	04/06/2008
	8,00
	
	04/06/2008
	8,00
	
	12/06/2008
	8,00
	
	17/06/2008
	8,00
	
	18/06/2008
	8,00
	
	19/06/2008
	8,00
	
	27/06/2008
	8,00
	
	27/06/2008
	8,00
	
	27/06/2008
	8,00
	
	27/06/2008
	8,00
	
	27/06/2008
	8,00
	
	03/07/2008
	8,00
	
	05/07/2008
	8,00
	
	08/07/2008
	8,00
	
	22/07/2008
	8,00
	
	23/07/2008
	8,00
	
	23/07/2008
	8,00
	
	24/07/2008
	16,00
	
	24/07/2008
	8,00
	
	28/07/2008
	16,00
	
	29/07/2008
	8,00
	
	29/07/2008
	8,00
	
	11/08/2008
	8,00
	
	12/08/2008
	8,00
	
	12/08/2008
	8,00
	
	22/08/2008
	5,86
	
	22/08/2008
	8,00
	
	25/08/2008
	8,00
	
	25/08/2008
	8,00
	
	27/08/2008
	8,00
	
	28/08/2008
	8,00
	
	28/08/2008
	8,00
	
	28/08/2008
	8,00
	
	28/08/2008
	8,00
	
	01/09/2008
	8,00
	
	01/09/2008
	16,00
	
	15/09/2008
	8,00
	
	22/09/2008
	8,00
	
	23/09/2008
	16,00
	
	23/09/2008
	8,00
	
	23/09/2008
	16,00
	
	29/09/2008
	8,00
	
	29/09/2008
	8,00
	
	20/10/2008
	8,00
	
	22/10/2008
	8,00
	
	22/10/2008
	8,00
	
	29/10/2008
	8,00
	
	30/10/2008
	8,00
	
	30/10/2008
	8,00
	
	30/10/2008
	8,00
	
	30/10/2008
	8,00
	
	11/11/2008
	8,00
	
	13/11/2008
	8,00
	
	19/11/2008
	16,00
	
	24/11/2008
	8,00
	
	25/11/2008
	8,00
	
	26/11/2008
	8,00
	
	27/11/2008
	8,00
	
	27/11/2008
	8,00
	
	27/11/2008
	8,00
	
	12/12/2008
	8,00
	
	12/12/2008
	8,00
	
	15/12/2008
	8,00
	
	16/12/2008
	8,00
	
	16/12/2008
	8,00
	
	22/12/2008
	16,00
	
	23/12/2008
	8,00
	
	29/12/2008
	8,00
	
	29/12/2008
	8,00
	
	29/12/2008
	8,00
	
	24/07/2007
	8,08
	Realização de gastos, no valor de R$ 404,97, para pagamentos de juros de Guia de Previdência Social (GPS) com recursos federais repassados ao FMS e destinados ao Incentivo Programa DST/AIDS e ao Teto Financeiro da Vigilância em Saúde (Constatação nº 47637 do Relatório de Auditoria nº 7985 do Denasus - peça 4, p. 11-12 - posteriormente renumerada para nº 250557 - peça 31, p. 4) .

	30/08/2007
	13,73
	
	19/02/2008
	128,15
	
	30/04/2008
	18,15
	
	12/08/2008
	32,67
	
	12/08/2008
	18,15
	
	08/09/2008
	18,15
	
	20/10/2008
	18,15
	
	20/10/2008
	32,67
	
	11/11/2008
	18,15
	
	12/11/2008
	32,67
	
	18/12/2008
	46,04
	
	30/12/2008
	20,21
	
	18/10/2007
	1.076,00
	Utilização de recursos do Teto Financeiro de Vigilância em Saúde, no valor de R$ 51.764,98, na reforma e instalação do novo prédio da Secretaria Municipal de Saúde, desvirtuando os objetivos na aplicação de verbas destinadas a políticas de Atenção Básica (Constatação nº 47709 do Relatório de Auditoria nº 7985 do Denasus - peça 4, p. 12 - posteriormente renumerada para nº 250559 - peça 31, p. 5-6) .

	18/10/2007
	18.295,30
	
	18/10/2007
	3.941,70
	
	18/10/2007
	3.257,30
	
	12/12/2007
	6.500,00
	
	12/12/2007
	4.800,00
	
	13/12/2007
	6.999,68
	
	23/12/2008
	6.895,00
	
	05/09/2008
	250,00
	Utilização de recursos do Teto Financeiro de Vigilância em Saúde, no valor de R$ 250,00, para a contratação de serviços de sonorização durante evento comemorativo de aniversário da cidade de Sapucaia do Sul/RS (Constatação nº 75175 do Relatório de Auditoria nº 7985 do Denasus - peça 4, p. 12-13 - posteriormente renumerada para nº 250567 - peça 31, p. 5) .

	01/08/2007
	2.904,60
	Realização de pagamentos, no valor de R$ 13.788,06, com recursos do Teto Financeiro da Vigilância em Saúde, para a aquisição/fornecimento de gêneros alimentícios (Constatação nº 47260 do Relatório de Auditoria nº 7985 do Denasus - peça 4, p. 15-16 - posteriormente renumerada para nº 250563 - peça 31, p. 7) .

	01/08/2007
	666,00
	
	23/08/2007
	2.940,96
	
	05/10/2007
	7.276,50
	
	31/07/2008
	990,00
	Realização de pagamentos, no valor de R$ 990,00, com recursos do Piso da Atenção Básica em Vigilância em Saúde, para a aquisição/fornecimento de móveis (duas camas de madeira) para o SAMU cuja estrutura e modelo não correspondem ao utilizado em ambulância (Constatação nº 47623 do Relatório de Auditoria nº 7985 do Denasus - peça 4, p. 17 - posteriormente renumerada para nº 250566 - peça 31, p. 6) .

36.	Feita essa divisão, cabe registrar algumas particularidades que alcançam esta tomada de contas especial e que tratam de ocorrência de desvio de objeto ocorridos há mais de dez anos e anteriormente à Lei Complementar 141/2012. Ressalte-se que esta TCE trata de recursos repassados/dispendidos entre os anos de 2009 a 2010, ou seja, há mais de dez anos e anteriores ao referido normativo.
37.	Até o advento do Acórdão 1072/2017-TCU-Plenário (rel. do Ministro Bruno Dantas) , que firmou entendimentos acerca da aplicação da LC 141/2012, o TCU abraçava a tese de que a caracterização do desvio de objeto não ensejava a devolução dos recursos assim aplicados, cabendo a restituição apenas na hipótese de desvio de finalidade. Mediante o referido decisum, em linha com o disposto na LC 141/2012, o TCU passou a entender que, nas hipóteses de desvios de objeto e de finalidade, o município precisa devolver os recursos ao fundo municipal, sem, contudo, fixar, expressamente, o marco temporal a partir do qual tal entendimento seria aplicável.
38.	Com o Acórdão 1391/2019-TCU-Plenário (rel. Ministro-Substituto Marcos Bemquerer) , que cuidou da questão temporal de aplicabilidade do mencionado entendimento, o TCU acolheu a tese de que seria necessário a devolução dos recursos no caso de desvio de objeto, mesmo para as transferências fundo a fundo realizadas antes da LC 141/2012, pois caracterizaria afronta às disposições da lei orçamentária que fixava destinação específica para esses recursos, conforme trecho do seu voto:
9. Por seu turno, o MP/TCU, sustenta a inexistência de débitos referentes à desvio de objeto dos repasses fundo a fundo do SUS anteriores à Lei Complementar 141/2012, nos termos dos Acórdãos 3.582/2018 e 8.663/2017 da 1ª Câmara, ambos da relatoria do Ministro-Substituto Weder de Oliveira.
10. No caso em tela, ficou caracterizada a utilização de recursos da Atenção Básica no pagamento da remuneração de profissionais lotados no hospital mantido pelo Município, conforme apurado na ocorrência 86988 do Relatório de Auditoria Denasus 9783, infringindo o art. 6º da Portaria GM/MS 204/2007. Em momento posterior, foi descumprido o Termo de Ajuste Sanitário 242/2013, que visava a sanar o referido desvio de objeto, mediante previsão de devolução de valores ao Fundo Municipal de Saúde e implementação de metas específicas de serviços na área de atenção básica.
 (...) 
40. Assim situada à matéria, alinho-me à corrente dominante, representada pelos precedentes indicados nos itens 35 a 37. Assim o faço por entender que o desvio de objeto, nos repasses fundo a fundo efetuados pelo FNS, representa ofensa ao interesse jurídico material da União em ver implementada uma determinada estratégia de saúde. O débito é expressão financeira da lesão ao referido interesse da União, provocado por parte do ente encarregado de gerir ou executar diretamente os serviços de saúde. 
 (...) 
53. Com efeito, a tese de inexistência de débito na hipótese de desvio de objeto poderia estimular os Municípios a gerir as parcelas oriundas do FNS como se fossem recursos próprios, desonerando seus próprios orçamentos, mantendo não realizadas as políticas de responsabilidade da União, em desconsideração a toda a arquitetura do Sistema SUS e do dever, imposto aos órgãos federais, de zelar pela aplicação dos recursos do FNS "de acordo com a programação autorizada". (...) .
54. Em outras palavras, o desvio de objeto, embora de menor reprovabilidade do que o desvio de finalidade e a supressão dos recursos públicos, também é pernicioso para a atuação estatal por desatender aos princípios de planejamento e orçamento, não mitigando, por si só, a necessidade de recomposição do Fundo lesado. (trecho da proposta de deliberação que deu origem ao Acórdão 1391/2019-TCU-Plenário) 
39.	Já pelo Acórdão 1045/2020-TCU-Plenário (rel. Ministro Benjamin Zymler) , mesmo reconhecendo a necessidade de devolução dos recursos aplicados com desvio de objeto antes do advento da LC 141/2012, o TCU entendeu que, naquele caso concreto em especial, cuja transferência fundo a fundo ocorreu no ano de 2010, não faria sentido exigir a devolução dos recursos pelo município para o fundo municipal de saúde pois a política pública que vigia naquela época (dez anos atrás) poderia não ser a mais adequada na atualidade, o que iria gerar o comprometimento na alocação de recursos nos programas atuais de saúde a cargo do município, sendo aplicável o disposto no art. 20 da LINDB, segundo o qual o órgão deliberativo deve avaliar as consequências práticas de sua decisão, cabendo, eventualmente, a responsabilização do gestor:
37. Antes da vigência da Lei Complementar 141/2012, a jurisprudência amplamente majoritária desta Corte de Contas era no sentido da não devolução de recursos aplicados em desvio de objeto, seja nas transferências na área de saúde "fundo a fundo", seja nas transferências via convênios e outros congêneres.
38. Entretanto, com o advento dessa norma, vem se formando uma corrente jurisprudencial no sentido de que, mesmo para recursos repassados antes de sua vigência, haveria a obrigação de ressarcimento do ente municipal ao respectivo fundo municipal de saúde (v.g. Acórdão 1037/2019-TCU-Plenário e 3.536/2019 - 1ª Câmara) .
39. Por certo, esse novo entendimento não advém da Lei Complementar 141/2012, que não retroage, mas sim de nova percepção deste Tribunal sobre a matéria. Isso porque, segundo essa linha de entendimento, seria mais consentâneo com o interesse público assegurar que a prestação dos serviços de saúde ocorra de acordo com a estratégia predefinida e, portanto, presumivelmente, contribuindo para uma alocação ótima dos escassos recursos disponíveis.
 (...) 
42. Os presentes autos, contudo, guardam a especificidade de que o desvio de objeto ocorreu há cerca de dez anos e, sob esse enfoque, desde já, agradeço as contribuições do Gabinete da Ministra Ana Arraes.
43. Ora, como antes exposto, o processo de planejamento e orçamento do Sistema Único de Saúde (SUS) deve compatibilizar as necessidades da política de saúde com a disponibilidade de recursos em planos de saúde dos municípios, dos estados, do Distrito Federal e da União (art. 36 da Lei 8.080/1990) .
 (...) 
47. Por certo, a ocorrência de desvio de objeto no exercício de 2010 provocou que as ações de saúde naquele exercício não tenham acontecido como o planejado. Ou seja, não ocorreram os procedimentos oftalmológicos então previstos (treino de orientação e mobilidade; atendimento/acompanhamento; e reabilitação visual) .
48. Entretanto, não há garantia de que, transcorridos dez anos, tais procedimentos ainda sejam necessários ou se encaixem como prioritários. É possível que essa demanda já tenha sido suprida nos exercícios seguintes e não se faça mais necessária. É igualmente possível que essa demanda ainda seja necessária e já estejam contemplados recursos no plano de saúde atual para supri-la. Ainda é possível que a demanda ainda exista, mas haja outras prioridades para a saúde mais relevantes e que se colocam como prioritárias na destinação dos recursos.
49. Em outras palavras, a transferência dos recursos federais ora questionados teve como fim a prestação de serviços definidos por condições particulares da realidade daquele período. Remanejar recursos do município agora representaria obrigação dissociada da análise das reais necessidades da população local, com impacto no planejamento das ações de saúde, que, por sua vez, também seguem ditames legais específicos.
50. Em suma, quanto o Tribunal determina que o município realoque recursos para um objeto atrelado a necessidades de dez anos atrás pode interferir de forma inadequada no uso efetivo dos recursos atualmente disponíveis para tão importante área e afetar o cumprimento das metas previstas no plano plurianual de saúde. Nesse sentido, menciono o decidido mediante o Acórdão 5313/2019-TCU-Segunda Câmara) .
51. Deve, dessa forma, ser considerado o disposto no art. 20 da Lei de Introdução às normas do Direito Brasileiro para que, neste caso concreto, não seja efetuada determinação ao município para que recomponha os próprios cofres municipais:
"Art. 20. Nas esferas administrativa, controladora e judicial, não se decidirá com base em valores jurídicos abstratos sem que sejam consideradas as consequências práticas da decisão."
52. Outro aspecto a ser considerado é que o gestor atual da municipalidade não deu causa ao desvio praticado por seu longínquo antecessor. Ou seja, esse primeiro que, presumivelmente, fez um adequado planejamento de saúde e buscou cumpri-lo, vai ter a realização de suas metas prejudicadas por um fato a que não deu causa. Ou seja, acaba-se, por via transversa, punindo o bom gestor, sem prejuízo, por certo, da população que não vai ter atendidas as suas necessidades mais prementes de saúde.
53. Creio não haver dúvidas de que a prática de desvio de objeto na área de saúde é fato grave e que deve estar sujeito a uma resposta pronta e rígida por parte desta Corte de Contas de forma a desencorajar tal procedimento. Nesse aspecto, creio que a aplicação de sanção pecuniária e o julgamento pela irregularidade das contas dos responsáveis por tal procedimento sirvam ao propósito de prevenir a ocorrência de outras infrações e de desestimular a prática da conduta.
54. Por outro lado, a determinação para que a municipalidade recomponha os próprios cofres municipais pode ter o efeito contrário, ou seja, servir de estímulo para que o gestor pratique o desvio de objeto. Isso porque, ciente de que a determinação, de acordo com os necessários trâmites processuais, não ocorrerá durante o seu mandato, o gestor pode se sentir estimulado a praticar o ilícito de forma a prejudicar o seu sucessor, eventual adversário político. Ou seja, o prefeito antecessor pratica o ato ilícito para atender interesses próprios de sua gestão e ainda prejudica o seu sucessor.
55. Em sendo assim, embora por motivos diversos, acolho a proposta do Ministério Público junto ao TCU no sentido de acatar as alegações de defesa apresentadas pela municipalidade. (trecho do voto que delineou o Acórdão 1045/2020-TCU-Plenário) 
40.	Dessa forma, o Plenário do TCU posicionou-se por acolher as alegações do município e afastar a obrigação de que o ente federativo efetuasse o ressarcimento de valores acometidos por desvio de objeto (há mais de dez anos) ao respectivo Fundo Municipal de Saúde.
41.	Retornando ao processo em tela, é forçoso reconhecer que as considerações expostas no voto que deu origem ao Acórdão 1045/2020-TCU-Plenário, quanto à ocorrência de desvio de objeto há mais de dez anos, assemelham-se às particularidades desta TCE. 
42.	Portanto, a partir de todo o exposto, e principalmente de provável desfecho similar de manifestação do TCU pela ausência de interesse público em efetuar possível determinação para o ressarcimento de débito decorrente de desvio de objeto ocorridos há mais de dez anos (item II do § 35) , considera-se que caberia propor apenas o julgamento pelo ressarcimento dos demais débitos desta TCE  (itens I e III do § 35) , cujo valor total histórico alcança a monta de R$ 4.655.244,96.
43.	Por fim, ao não apresentar defesa, o ente federativo deixou de produzir prova da regular aplicação dos recursos. Assim, ante a inexistência de elementos capazes de elidir as irregularidades apontadas, manifesta-se favoravelmente pela condenação do município ao ressarcimento de seu respectivo Fundo Municipal de Saúde dos débitos caracterizados nesta TCE, excluindo-se aqueles decorrentes de desvio de objeto pelos motivos já expostos.
Verificação do Prazo de Prescrição da Pretensão Punitiva
44.	Cumpre registrar ter ocorrido a prescrição da pretensão punitiva no âmbito do TCU que, nos termos do entendimento firmado no Acórdão 1441/2016-TCU-Plenário (Rel. Ministro Benjamin Zymler) , subordina-se ao prazo geral de prescrição indicado no art. 205 do Código Civil, qual seja, dez anos contados a partir da data de ocorrência da irregularidade sancionada, nos termos do art. 189 do Código Civil. As irregularidades discutidas nesta TCE ocorreram nos exercícios de 2007-2008 e o pronunciamento pela citação do ente federativo ocorreu em 29/5/2020 (peças 46-48) .
CONCLUSÃO
45.	Em face da análise promovida na seção "Exame Técnico", entende-se que o Tribunal deve considerar revel o município de Sapucaia do Sul/RS, dando prosseguimento ao processo, nos termos do art. 12, § 3°, da Lei nº 8443/1992.
46.	Propõe-se ainda conceder ao ente federativo novo e improrrogável prazo de quinze dias para o recolhimento da importância devida, atualizada monetariamente (sem a incidência de juros moratórios) , nos termos do art. 12, §§ 1º e 2º, da Lei 8.443/1992, c/c o art. 202, §§ 2º ao 4º, do RITCU.
47.	Pois, em que pese os referidos dispositivos registrem a necessidade de aferição do requisito da boa-fé para a concessão de novo e improrrogável prazo para recolhimento do débito, a jurisprudência do TCU tem considerado que a boa-fé dos entes federados é presumida (Acórdão 2968/2015-TCU-Segunda Câmara da relatoria do Min. Augusto Nardes, 3.705/2015-TCU-2ª Câmara da relatoria do Min. Raimundo Carreiro e 5.214/2015-TCU-2ª Câmara da relatoria do Min. Vital do Rêgo) .
PROPOSTA DE ENCAMINHAMENTO
48.	Diante do exposto, submetemos os autos à consideração superior, propondo ao Tribunal:
a) considerar revel o município de Sapucaia do Sul/RS, nos termos do art. 12, § 3º, da Lei nº  8.443/1992;
b) com fundamento no art. 12, §§ 1º e 2º, da Lei 8.443/1992 e no art. 202, §§ 2º e 3º do Regimento Interno do TCU, fixar novo e improrrogável prazo de 15 (quinze) dias para que o município de Sapucaia do Sul/RS comprove, perante o Tribunal, o recolhimento das importâncias abaixo discriminadas aos cofres do Fundo Municipal de Saúde de Sapucaia do Sul/RS, atualizadas monetariamente a partir das datas indicadas até a data do efetivo recolhimento, na forma da legislação em vigor:
	DATA DA OCORRÊNCIA 
	VALOR ORIGINAL (R$) 

	10/01/2007
	1.025,17

	30/01/2007
	6.681,08

	26/02/2007
	5.457,00

	27/03/2007
	11.501,82

	26/04/2007
	20.816,20

	28/05/2007
	21.157,27

	29/05/2007
	9.292,65

	20/06/2007
	30.000,00

	20/06/2007
	20.000,00

	20/06/2007
	158.378,98

	27/06/2007
	7.442,34

	27/06/2007
	2.124,85

	27/06/2007
	1.281,60

	25/07/2007
	23.390,74

	25/07/2007
	126.854,66

	27/07/2007
	20.520,00

	30/07/2007
	6.839,64

	17/08/2007
	118.572,99

	17/08/2007
	21.827,04

	30/08/2007
	6.349,53

	13/09/2007
	2.541,24

	13/09/2007
	2.156,00

	13/09/2007
	747,60

	26/09/2007
	6.433,72

	26/09/2007
	100.000,00

	26/09/2007
	100.000,00

	27/09/2007
	128.589,43

	27/09/2007
	23.394,19

	04/10/2007
	4.333,85

	05/10/2007
	128,00

	16/10/2007
	578,75

	18/10/2007
	12.155,43

	23/10/2007
	2.000,00

	23/10/2007
	600,00

	23/10/2007
	25.861,08

	23/10/2007
	134.683,28

	30/10/2007
	7.045,27

	07/11/2007
	40.000,00

	07/11/2007
	37.000,00

	27/11/2007
	127.193,23

	27/11/2007
	23.747,23

	28/11/2007
	4.275,29

	03/12/2007
	1.281,60

	13/12/2007
	2.375,77

	14/12/2007
	6.900,00

	14/12/2007
	37.953,60

	20/12/2007
	115.765,26

	21/12/2007
	20.877,77

	27/12/2007
	6.889,48

	27/12/2007
	8.103,62

	14/01/2008
	19.036,60

	17/01/2008
	19.901,95

	18/01/2008
	640,80

	18/01/2008
	2.613,19

	29/01/2008
	7.575,39

	29/01/2008
	31.733,04

	29/01/2008
	91.828,12

	31/01/2008
	1.480,00

	20/02/2008
	98.939,27

	20/02/2008
	6.873,38

	27/02/2008
	15.000,00

	27/02/2008
	80.814,46

	06/03/2008
	11.550,17

	06/03/2008
	31.913,49

	14/03/2008
	4.874,73

	25/03/2008
	21.357,68

	26/03/2008
	113.988,35

	27/03/2008
	11.501,82

	27/03/2008
	16.042,50

	27/03/2008
	6.820,72

	27/03/2008
	1.027,26

	28/03/2008
	5.470,74

	25/04/2008
	165.051,97

	28/04/2008
	11.182,82

	28/04/2008
	40.000,00

	28/04/2008
	7.695,30

	28/04/2008
	15.000,00

	06/05/2008
	5.668,25

	06/05/2008
	4.202,62

	26/05/2008
	169.945,00

	29/05/2008
	13.416,30

	29/05/2008
	15.000,00

	29/05/2008
	30.000,00

	29/05/2008
	7.692,30

	04/06/2008
	20.000,00

	19/06/2008
	178.229,11

	27/06/2008
	16.200,00

	27/06/2008
	14.006,77

	27/06/2008
	10.000,00

	27/06/2008
	8.404,63

	03/07/2008
	8,00

	22/07/2008
	174.384,75

	25/07/2008
	37.953,60

	25/07/2008
	44.434,09

	29/07/2008
	8,00

	29/07/2008
	12.236,00

	29/07/2008
	25.000,00

	29/07/2008
	7.239,00

	22/08/2008
	14.963,05

	22/08/2008
	154.036,95

	27/08/2008
	712,00

	28/08/2008
	16.000,00

	28/08/2008
	13.418,07

	28/08/2008
	27.000,00

	28/08/2008
	8.640,32

	05/09/2008
	250,00

	22/09/2008
	170.895,81

	25/09/2008
	2.848,20

	29/09/2008
	31.200,00

	29/09/2008
	7.238,71

	06/10/2008
	7.000,00

	16/10/2008
	1.077,46

	20/10/2008
	270.000,00

	30/10/2008
	13.168,03

	30/10/2008
	33.250,00

	30/10/2008
	74.757,05

	30/10/2008
	100.170,00

	30/10/2008
	8.453,23

	11/11/2008
	8.240,00

	26/11/2008
	185.376,69

	27/11/2008
	11.574,74

	27/11/2008
	34.200,00

	27/11/2008
	8.979,23

	12/12/2008
	2.165,00

	12/12/2008
	3.424,99

	22/12/2008
	113.754,41

	22/12/2008
	1.613,98

	23/12/2008
	1.440,00

	29/12/2008
	12.480,00

	29/12/2008
	4.434,36

	29/12/2008
	6.881,71

	30/08/2007
	17,85

	24/09/2007
	110,00

	26/09/2007
	110,00

	27/09/2007
	28,31

	12/11/2007
	12,73

	29/01/2008
	8,00

	29/01/2008
	8,00

	06/02/2008
	8,00

	19/02/2008
	8,00

	25/02/2008
	8,00

	27/02/2008
	8,00

	27/02/2008
	8,00

	28/02/2008
	24,00

	03/03/2008
	9,64

	03/03/2008
	24,00

	07/03/2008
	8,00

	12/03/2008
	8,00

	12/03/2008
	8,00

	20/03/2008
	8,00

	24/03/2008
	8,00

	27/03/2008
	8,00

	27/03/2008
	8,00

	31/03/2008
	8,00

	01/04/2008
	8,00

	06/04/2008
	8,00

	10/04/2008
	8,00

	11/04/2008
	8,00

	16/04/2008
	8,00

	16/04/2008
	8,00

	16/04/2008
	8,00

	18/04/2008
	8,00

	23/04/2008
	8,00

	24/04/2008
	8,00

	24/04/2008
	8,00

	25/04/2008
	8,00

	28/04/2008
	8,00

	28/04/2008
	8,00

	28/04/2008
	8,00

	28/04/2008
	8,00

	30/04/2008
	8,00

	30/04/2008
	8,00

	30/04/2008
	18,15

	30/04/2008
	8,00

	06/05/2008
	8,00

	06/05/2008
	8,00

	14/05/2008
	8,00

	14/05/2008
	8,00

	20/05/2008
	8,00

	26/05/2008
	8,00

	28/05/2008
	8,00

	29/05/2008
	8,00

	29/05/2008
	8,00

	29/05/2008
	8,00

	29/05/2008
	8,00

	04/06/2008
	8,00

	04/06/2008
	8,00

	04/06/2008
	8,00

	12/06/2008
	8,00

	17/06/2008
	8,00

	18/06/2008
	8,00

	19/06/2008
	8,00

	27/06/2008
	8,00

	27/06/2008
	8,00

	27/06/2008
	8,00

	27/06/2008
	8,00

	27/06/2008
	8,00

	03/07/2008
	8,00

	05/07/2008
	8,00

	08/07/2008
	8,00

	22/07/2008
	8,00

	23/07/2008
	8,00

	23/07/2008
	8,00

	24/07/2008
	16,00

	24/07/2008
	8,00

	28/07/2008
	16,00

	29/07/2008
	8,00

	29/07/2008
	8,00

	11/08/2008
	8,00

	12/08/2008
	8,00

	12/08/2008
	8,00

	22/08/2008
	5,86

	22/08/2008
	8,00

	25/08/2008
	8,00

	25/08/2008
	8,00

	27/08/2008
	8,00

	28/08/2008
	8,00

	28/08/2008
	8,00

	28/08/2008
	8,00

	28/08/2008
	8,00

	01/09/2008
	8,00

	01/09/2008
	16,00

	15/09/2008
	8,00

	22/09/2008
	8,00

	23/09/2008
	16,00

	23/09/2008
	8,00

	23/09/2008
	16,00

	29/09/2008
	8,00

	29/09/2008
	8,00

	20/10/2008
	8,00

	22/10/2008
	8,00

	22/10/2008
	8,00

	29/10/2008
	8,00

	30/10/2008
	8,00

	30/10/2008
	8,00

	30/10/2008
	8,00

	30/10/2008
	8,00

	11/11/2008
	8,00

	13/11/2008
	8,00

	19/11/2008
	16,00

	24/11/2008
	8,00

	25/11/2008
	8,00

	26/11/2008
	8,00

	27/11/2008
	8,00

	27/11/2008
	8,00

	27/11/2008
	8,00

	12/12/2008
	8,00

	12/12/2008
	8,00

	15/12/2008
	8,00

	16/12/2008
	8,00

	16/12/2008
	8,00

	22/12/2008
	16,00

	23/12/2008
	8,00

	29/12/2008
	8,00

	29/12/2008
	8,00

	29/12/2008
	8,00

	24/07/2007
	8,08

	30/08/2007
	13,73

	19/02/2008
	128,15

	30/04/2008
	18,15

	12/08/2008
	32,67

	12/08/2008
	18,15

	08/09/2008
	18,15

	20/10/2008
	18,15

	20/10/2008
	32,67

	11/11/2008
	18,15

	12/11/2008
	32,67

	18/12/2008
	46,04

	30/12/2008
	20,21

	18/10/2007
	1.076,00

	18/10/2007
	18.295,30

	18/10/2007
	3.941,70

	18/10/2007
	3.257,30

	12/12/2007
	6.500,00

	12/12/2007
	4.800,00

	13/12/2007
	6.999,68

	23/12/2008
	6.895,00

	05/09/2008
	250,00

	01/08/2007
	2.904,60

	01/08/2007
	666,00

	23/08/2007
	2.940,96

	05/10/2007
	7.276,50

	31/07/2008
	990,00

Valor atualizado sem juros de mora até 21/08/2020: R$ 8.987.858,11.
c) informar ao município de Sapucaia do Sul/RS que a liquidação tempestiva do débito atualizado monetariamente saneará o processo e permitirá que suas contas sejam julgadas regulares com ressalva, dando-lhe quitação, nos termos do art. 202, § 4º, do Regimento Interno do TCU, ao passo que a ausência dessa liquidação tempestiva levará ao julgamento pela irregularidade das contas, com imputação de débito a ser atualizado monetariamente e acrescido de juros moratórios, nos termos do art. 19 da Lei 8.443/1992;
d) autorizar, caso requerido, o parcelamento das dívidas em até 36 (trinta e seis) parcelas mensais e consecutivas, nos termos do art. 26 da Lei 8.443/1992 c/c o art. 217 do RI/TCU, fixando-se o vencimento da primeira parcela em quinze dias, a contar do recebimento da notificação, e os das demais a cada 30 dias, devendo incidir sobre cada valor mensal os correspondentes acréscimos legais, na forma prevista na legislação em vigor, bem como esclarecer ao responsável que, em caso de parcelamento da dívida, a falta de pagamento de qualquer parcela importará no vencimento antecipado do saldo devedor (art. 217, § 2º, do RI/TCU) .
	É o relatório.

não há.

Procurador Júlio Marcelo de Oliveira.

TOMADA DE CONTAS ESPECIAL. RECURSOS DO SUS. APLICAÇÃO COM DESVIO DE FINALIDADE E DE OBJETO. ANÁLISE DO ARCABOUÇO LEGAL E JURISPRUDENCIAL ACERCA DA DEVOLUÇÃO DOS RECURSOS DA SAÚDE APLICADOS COM DESVIO DE OBJETO. COMPROVAÇÃO DO BENEFÍCIO DA MUNICIPALIDADE. FIXAÇÃO DE NOVO E IMPRORROGÁVEL PRAZO PARA O RECOLHIMENTO DO DÉBITO.

TOMADA DE CONTAS ESPECIAL (TCE)

Secretaria de Controle Externo de Tomada de Contas Especial (SecexTCE).

A presente tomada de contas especial (TCE) foi instaurada pelo Fundo Nacional de Saúde (FNS) em desfavor do município de Sapucaia do Sul/RS em razão da não comprovação da boa e regular aplicação de recursos do Sistema Único de Saúde (SUS) , repassados nos exercícios de 2007 e 2008, tendo em vista a identificação de desvio de objeto e de desvio de finalidade nas despesas e de burla da exigência de contrapartida municipal na área da saúde, conforme constatado por auditoria promovida pelo Departamento Nacional de Auditoria do SUS (Denasus) . 
A fiscalização apontou a ocorrência de débito histórico no valor total de R$ 4.697.277,73, a ser ressarcido ao Fundo Municipal de Saúde de Sapucaia do Sul/RS (peça 8, p. 31) , em virtude de tais irregularidades, além da prática de ato com dano ao erário, conforme devidamente detalhado no relatório precedente.
Os débitos dizem respeito, essencialmente, à seguintes irregularidades, a saber (valores históricos) :
	a) destinação de recursos financeiros do Bloco de Atenção Básica, PAB Fixo e Variável transferidos de contas do Fundo Municipal de Saúde para a conta corrente do tesouro municipal de Sapucaia do Sul/RS, cujos valores foram computados como contrapartida municipal, a fim de dar cumprimento à Emenda Constitucional 29, que determina a aplicação de um mínimo de recursos provenientes de receita de impostos estaduais em ações e serviços públicos de saúde (R$ 4.586.710,41) ;
	b) pagamentos com desvio de objeto, tais como aquisição de equipamentos médico-hospitalares e ambulatoriais e farmacológicos (R$ 30.332,77) ;
	c) desvio de finalidade em pagamentos de taxas bancárias, pagamento de juros de guia da previdência social e custeio de reforma e instalação do novo prédio da Secretaria Municipal de Saúde, contratação de serviços de sonorização durante evento comemorativo de aniversário da cidade, aquisição de gêneros alimentícios e aquisição e fornecimento de móveis (R$ 68.534,55) .
A apuração de pagamentos com os recursos tratados neste processo sem a devida comprovação da entrega dos equipamentos adquiridos está sendo apurada em processo específico, instaurado em desfavor do gestor municipal responsável.
Caracterizada a responsabilidade do município pela recomposição do fundo municipal de saúde, promoveu-se sua citação por intermédio do Ofício 25.932/2020-TCU/Seproc, de 29/5/2020 (peça 50) , devidamente recebido, conforme comprovante juntado à peça 51.
Não obstante devidamente citado, o município de Sapucaia do Sul/RS deixou transcorrer in albis o prazo que lhe foi concedido, motivo pelo qual deve ser considerado revel, nos termos do art. 12, §3º, da Lei 8.443/1992.
A unidade técnica propôs, na linha defendida pelo Acórdão 1045/2020-TCU-Plenário, que fosse afastada a obrigatoriedade da devolução pelo município dos valores aplicados com desvio de objeto ocorrido há mais de dez anos, concedendo-se novo e improrrogável prazo à municipalidade para a devolução do montante do débito remanescente.
Tal posicionamento contou com a anuência do membro do Ministério Público junto a este Tribunal.
Manifesto minha concordância com a proposta constante dos pareceres prévios, embora por fundamentos diversos, razão pela qual adoto os argumentos nele expendidos e transcritos no relatório precedente em minhas razões de decidir, naquilo que não colidam com as conclusões deste voto.
Restou caracterizado o benefício da municipalidade na aplicação dos recursos em exame, transferidos, em sua maior parte, de contas do Fundo Municipal de Saúde para a conta corrente do tesouro municipal (R$ 4.586.710,41) para serem computados como contrapartida do município ou para a realização de gastos incompatíveis com sua destinação. 
De acordo com a jurisprudência desta Casa, nas situações em que os recursos são aplicados indevidamente, mas em benefício do Estado, Distrito Federal ou Município, sem que haja locupletamento por parte do agente público, a responsabilidade pelo ressarcimento da dívida é do ente federado (Acórdãos da 1ª Câmara: 158/2008, 2.707/2013 e 2.710/2013; Acórdãos da 2ª Câmara: 7.079/2010, 4.990/2011, 7.298/2013 e 5.224/2015; e Acórdão do Plenário: 456/2011) .
O município de Sapucaia do Sul/RS deixou de apresentar elementos que pudessem afastar as irregularidades apontadas nestes autos, justificando, assim, a sua condenação em débito.
 Existindo débito sob a responsabilidade municipal, a jurisprudência deste Tribunal inclina-se pela fixação de novo e improrrogável prazo para seu recolhimento.
Assim, acompanho a proposta da unidade técnica de fixação de novo e improrrogável prazo para que o município proceda ao recolhimento da dívida, com fundamento no art. 12, § 1º, da Lei 8.443/1992.
Com relação ao restante do débito apurado, observo a existência da realização de gastos com desvio de finalidade (R$ 68.534,55) e com desvio de objeto (R$ 30.332,77) .
Não há dúvidas, na jurisprudência do TCU, quanto à necessidade de recomposição ao erário municipal dos valores dispendidos com desvio de finalidade, motivo pelo qual acompanho a proposta da unidade técnica de que esse débito seja imputado à municipalidade, uma vez caracterizada a utilização em seu benefício.
Passo a tratar do ponto controverso, qual seja, a devolução, pelo ente municipal, de recursos federais transferidos fundo a fundo para a área de saúde, na hipótese de ocorrência de desvio de objeto, em razão das inovações legislativa e jurisprudencial que se sedimentaram no meio jurídico a partir do ano de 2012.
De início, traço um breve resumo das decisões mais recentes desta Corte de Contas a moldar a análise a ser empreendida ao caso concreto:
i) até o advento do Acórdão 1072/2017-TCU-Plenário, que firmou entendimentos acerca da aplicação da LC 141/2012, o TCU abraçava a tese de que a caracterização do desvio de objeto não ensejava a devolução dos recursos assim aplicados, cabendo a restituição apenas na hipótese de desvio de finalidade; mediante o referido decisum, em linha com o disposto na LC 141/2012, o TCU passou a entender que, nas hipóteses de desvios de objeto e de finalidade, o município precisaria devolver os recursos ao fundo municipal, sem, contudo, fixar, expressamente, o marco temporal a partir do qual tal entendimento seria aplicável; 
ii) com o Acórdão 1391/2019-TCU-Plenário, que cuidou da questão temporal de aplicabilidade do mencionado entendimento, o TCU acolheu a tese de que seria necessária a devolução dos recursos no caso de desvio de objeto, mesmo para as transferências fundo a fundo realizadas antes da LC 141/2012, pois caracterizaria afronta às disposições da lei orçamentária que fixava destinação específica para esses recursos;
iii) já o Acórdão 1045/2020-TCU-Plenário, mesmo reconhecendo a necessidade de devolução dos recursos aplicados com desvio de objeto antes do advento da LC 141/2012, entendeu que, naquele caso concreto em especial, cuja transferência fundo a fundo ocorreu no ano de 2010, não faria sentido exigir a devolução dos recursos pelo município para o fundo municipal de saúde pois a política pública que vigia naquela época (dez anos antes) poderia não ser a mais adequada na atualidade, o que iria gerar o comprometimento na alocação de recursos nos programas atuais de saúde a cargo do município, sendo aplicável o disposto no art. 20 da LINDB, segundo o qual órgão decisor deve avaliar as consequências práticas de sua decisão, cabendo, eventualmente, a responsabilização do gestor.
O Acórdão 1072/2017-TCU-Plenário, que firmou entendimentos acerca da aplicação da LC 141/2012, representa o marco a partir da qual a jurisprudência do TCU sofreu mudanças significativas, alinhadas com as novas disposições trazidas pela referida lei complementar, em especial aquela tratada em seu art. 27. 
No interregno entre a edição da mencionada LC, em 2012, e a prolação do acórdão mencionado, no ano de 2017, esta Corte ainda decidia de forma reiterada que, diante do desvio de objeto, irregularidade menos gravosa que aquela relacionada ao desvio de finalidade, não caberia devolução dos respectivos recursos assim utilizados.
Diga-se que a questão acerca da necessidade de devolução dos recursos federais aplicados com desvio de objeto, cuja ocorrência preceda à prolação do Acórdão 1072/2017-TCU-Plenário, ainda não está devidamente sedimentada no âmbito desta Corte de Contas.
Conforme já registrado neste voto, mediante o Acórdão 1391/2019-TCU-Plenário, que cuidou da questão temporal de aplicabilidade do mencionado entendimento, o TCU acolheu a tese de que seria necessária a devolução dos recursos no caso de desvio de objeto, mesmo para as transferências fundo a fundo realizadas antes da LC 141/2012, pois caracterizaria afronta às disposições da lei orçamentária que fixava destinação específica para esses recursos.
Contudo, no caso concreto sob análise, o voto condutor do mencionado decisum entendeu por desobrigar a reposição ao fundo municipal de saúde, relativamente aos recursos federais aplicados com desvio de objeto à luz da legislação então vigente, em razão de que a Portaria MS 3.992/2017, a partir de janeiro de 2018, ao reunir os antigos blocos de financiamento em um único bloco, teria autorizado a utilização desses recursos na forma antes não permitida.
Posteriormente, o Acórdão 1045/2020-TCU-Plenário, mesmo reconhecendo a necessidade de devolução dos recursos aplicados com desvio de objeto antes do advento da LC 141/2012, entendeu que, naquele caso concreto em especial, o tempo decorrido facultaria a não devolução de tais valores, a partir da avaliação que a política pública anterior poderia não mais ser adequada na atualidade, com o consequente comprometimento da alocação de recursos nos programas atuais de saúde a cargo do município
Com relação ao Acórdão 1391/2019-TCU-Plenário, apesar de na época ter me alinhado aos seus fundamentos e à sua parte dispositiva, hoje, após reavaliar casos concretos sob minha relatoria, considerando os efeitos da LC 141/2012, evoluí meu juízo acerca da questão.
O principal fundamento da decisão mencionada para admitir a aplicabilidade retroativa do Acórdão 1072/2017-TCU-Plenário, para alcançar irregularidades relativas à aplicação de recursos federais com desvio de objeto para além da vigência da LC 141/2012, cinge-se ao fato de que a aplicação de recursos federais com tal característica afrontaria as disposições da lei orçamentária que fixava destinação específica para esses recursos, o que, em qualquer hipótese, ensejaria sua devolução.
Duas constatações me levam a deixar de acolher essa tese.
Primeiro, há que se considerar que esta Corte de Contas tinha como jurisprudência pacificada, até a prolação do Acórdão 1072/2017-TCU-Plenário, a desnecessidade de devolução dos recursos federais aplicados com desvio de objeto na área de saúde, cuja transferência ao ente subnacional tenha sido realizada na modalidade fundo a fundo.
Assim, antes da vigência da LC 141/2012 e nos termos do art. 24 da LINDB, não seria razoável que esta Corte de Contas modificasse sua jurisprudência conferindo-lhe efeitos retroativos a nova interpretação incidente sobre os dispositivos legais que até aquele momento não haviam sofrido qualquer modificação.
Nesse sentido, mantendo-se incólume o entendimento firmado no Acórdão 1391/2019-TCU-Plenário, existe o real risco de trazer insegurança jurídica para os casos postos em apreciação e que ocorreram antes da LC 141/2012.
Ademais, e aí surge a segunda constatação que gostaria de compartilhar com este Colegiado, vige, em nosso ordenamento pátrio, o princípio da irretroatividade da lei nova, por força de ordem constitucional disposta no art. 5º, inciso XXXVI, que estabelece que a lei não prejudicará o direito adquirido, o ato jurídico perfeito e a coisa julgada, regra de mesma índole também disposta no art. 6º da LINDB. A retroação dos efeitos de determinada lei é admitida apenas em âmbito penal, para beneficiar o réu, nos termos do art. 5º, inciso XL, da CF/1988.
Em razão do que foi até aqui exposto, não vejo como conferir efeitos retroativos ao Acórdão 1072/2017-TCU-Plenário para além do início da vigência da LC 141/2012, a alcançar atos praticados antes da mencionada lei, lei esta inserta em um ordenamento jurídico que proíbe a produção de seus efeitos de forma retroativa.
Resta então perscrutar o tratamento a ser dado à questão da necessidade de devolução dos recursos aplicados com desvio de objeto, cujos atos tenham sido praticados no interregno temporal compreendido entre as vigências da LC 141/2012 e do Acórdão 1072/2017-TCU-Plenário, considerando que, nesse período, a jurisprudência majoritária desta Corte não foi completamente aderente ao expresso texto legal constante do art. 27 da citada lei.
A resposta a esta questão passa por averiguar as disposições constantes do art. 48 da LC 141/2012 e do art. 6º da LINDB. Consoante se observa do art. 48 da lei complementar em foco, a sua vigência ocorreu a partir da data de sua publicação, in casu, a partir de 16/1/2012. Com relação à sua eficácia, o art. 6º da LINDB assim dispõe:
Art. 6º A Lei em vigor terá efeito imediato e geral, respeitados o ato jurídico perfeito, o direito adquirido e a coisa julgada.  
Do exposto, a LC 141/2012 passou a produzir seus efeitos de forma imediata e geral e, por isso, irrestrita, a partir de 16/1/2012, não havendo, desde então, motivo justo que pudesse impedir sua aplicação e negar seus efeitos no mundo jurídico.
De se dizer que a LC em comento foi editada e aprovada em cumprimento ao comando constitucional ínsito no art. 198, § 3º, da CF/1988, que fixou, entre outros, como conteúdo material para a citada LC, o estabelecimento de normas de fiscalização, avaliação e controle das despesas com saúde nas esferas federal, estadual, distrital e municipal.
Assim, em decorrência da vontade do legislador, exercitada em face de expressa exigência constitucional, a partir de 16/1/2012, com o advento da LC 141/2012, restou estabelecido, em seu art. 27, que os recursos federais para a área de saúde, transferidos na modalidade fundo a fundo para os entes subnacionais, uma vez aplicados com desvio de objeto, deveriam ser devolvidos aos cofres do fundo de saúde do ente da Federação beneficiário, visando ao cumprimento do objetivo do repasse.
Nesse contexto, decisões destoantes da norma acima mencionada, seja no âmbito do Poder Judiciário ou adotadas no exercício do controle externo por esta Corte de Contas, em regra, não têm o condão de se sobressaírem sobre norma geral e abstrata a ponto de comprometer sua eficácia legal, repita-se, ampla e geral desde o início de sua vigência, apta a regrar os casos ainda não submetidos ao descortino desta Corte de Contas.
Eventuais casos concretos, contudo, com contornos específicos podem, excepcionalmente, ensejar desfecho diferente daquele previsto na norma, desde que preserve e prestigie o interesse público e prospere a favor do fortalecimento das ações de saúde em benefício da população.
Cito como exemplo, mais uma vez, o Acórdão 1045/2020-TCU-Plenário, cujos fundamentos para não devolução de determinado recurso aplicado com desvio de objeto se amparam na premissa de que assim agindo, os benefícios para a população local serão superiores àqueles observados caso se opere a devolução para o fundo de saúde local, com vistas ao cumprimento do objetivo original do repasse, conforme preconiza o art. 27, inciso I, parte final, da LC 141/2012.
O raciocínio a embasar a fundamentação do decisum acima mencionado é factível, pela lógica material nele embutida. De acordo com a decisão supra, mostra-se inoportuno buscar a devolução de recursos transferidos fundo a fundo para o atendimento de políticas públicas planejadas em razão de determinada realidade que, após o decurso de tempo considerável, deixou de ser prevalente, em prejuízo de execução de políticas de saúde mais atuais e consentâneas com as necessidades da população.
Aliás, outra não pode ser a interpretação do art. 27 da LC 141/2012 assim redigido:
Art. 27.  Quando os órgãos de controle interno do ente beneficiário, do ente transferidor ou o Ministério da Saúde detectarem que os recursos previstos no inciso II do § 3º do art. 198 da Constituição Federal estão sendo utilizados em ações e serviços diversos dos previstos no art. 3o desta Lei Complementar, ou em objeto de saúde diverso do originalmente pactuado, darão ciência ao Tribunal de Contas e ao Ministério Público competentes, de acordo com a origem do recurso, com vistas: 
I - à adoção das providências legais, no sentido de determinar a imediata devolução dos referidos recursos ao Fundo de Saúde do ente da Federação beneficiário, devidamente atualizados por índice oficial adotado pelo ente transferidor, visando ao cumprimento do objetivo do repasse; 
II - à responsabilização nas esferas competentes.  (destaques não previstos no original) 
Como visto, a norma em menção tem por finalidade garantir o cumprimento do objetivo originalmente estabelecido para aquele repasse. Obviamente que o pressuposto para tanto é que a política pública de saúde para o qual o recurso seria alocado ainda se mostre atual, factível de implementação do ponto de vista financeiro-orçamentário, a melhor garantir a satisfação das necessidades da população.  
Prosperam a favor desse entendimento as disposições trazidas pelo art. 22 da LINDB, que assim dispõe:
Art. 22.  Na interpretação de normas sobre gestão pública, serão considerados os obstáculos e as dificuldades reais do gestor e as exigências das políticas públicas a seu cargo, sem prejuízo dos direitos dos administrados.  (grifos não presentes no original) 
 (...)   
Considerando que a LINDB pavimenta as regras gerais de validade e interpretação das normas que integram o sistema jurídico nacional, não há que se cogitar qualquer estranhamento ao se proceder a interpretação do art. 27 da LC 141/2012 considerando tanto a realidade do gestor público estadual ou  municipal - a quem incumbiria a devolução atual de recursos para o cumprimento do objetivo do repasse, mesmo que descasado da realidade em face do decurso de tempo -, quanto a avaliação dos benefícios trazidos à população local.
Ante o exposto, especificamente em relação à necessidade de devolução dos recursos federais repassados fundo a fundo na área de saúde, em que foi constatado o desvio de objeto em sua aplicação pelo ente subnacional, entendo que até a entrada em vigor da LC 141/2012, em 16/1/2012, não há obrigatoriedade de devolução para o fundo de saúde do ente da Federação beneficiário. Abraçam esse entendimento os Acórdão 2062/2021-TCU-Plenário, 8.498/2020-TCU-2ª Câmara, 5.936/2019-TCU-1ª Câmara, 3.582/2018-TCU-1ª Câmara e 8.663/2017-TCU-1ª Câmara.
A partir da entrada em vigor da LC 141/2012, tal devolução ao fundo de saúde do ente subnacional se torna obrigatória, conforme entendimento por mim já defendido nos Acórdão 2062/2021-TCU-Plenário e 1.606/2017-TCU-1ª Câmara e vazado nos Acórdão 1.885/2015 e 2.973/2015, ambos do Plenário, Acórdão 3702/2015-TCU-Segunda Câmara e Acórdão 5447/2015-TCU-Primeira Câmara, dentre outros.
Esse entendimento, contudo, não impede que, de forma excepcional e analisada a responsabilidade do gestor público, seja dispensada a devolução dos recursos utilizados com desvio de objeto após o advento da LC 141/2012, de acordo com a avaliação do caso concreto, conforme já exposto neste voto, a teor do que restou decidido nos Acórdão 1045/2020-TCU-Plenário, 1.352/2020-TCU-Plenário e 8.707/2021-TCU-1ª Câmara, entre outros.
Feito essa breve análise acerca da legislação e das decisões desta Corte aplicáveis, passo a tratar da subsunção do caso concreto ao arcabouço normativo ora delineado.
Os débitos desta TCE relacionados ao desvio de objeto foram apurados mensalmente de outubro de 2007 a julho de 2008, no montante de R$ 30.332,77, antes, portanto, da vigência da LC 141/2012, em 16/01/2012. Dessa forma, na linha defendida neste voto, posiciono-me pela desnecessidade de devolução dos valores aplicados com desvio de objeto.
Além dos desvios de finalidade e de objeto, o débito apurado neste processo também se refere à burla de exigência de contrapartida municipal na área da saúde, já que foram transferidos recursos de contas do Fundo Municipal de Saúde para a conta corrente do tesouro municipal de Sapucaia do Sul/RS e cujos valores foram computados como contrapartida municipal, conforme constatado no Relatório de Auditoria 7985 do Denasus (peça 4, p. 9-10, posteriormente renumerado para 250555, peça 31, p. 3-4) .
A Emenda Constitucional 29, de 13 de setembro de 2000, alterou o artigo 34 da Constituição Federal para determinar a aplicação de um mínimo de recursos provenientes de receita de impostos estaduais em ações e serviços públicos de saúde. No caso vertente, em vez de aplicar tais receitas nos serviços de saúde, a municipalidade utilizou os próprios recursos federais para custeá-las, deixando de dar cumprimento à regra constitucional.
Assim, a condenação ora proposta objetiva preservar a destinação conferida originalmente à entidade contábil recebedora, com vistas a garantir o cumprimento do objeto e do princípio da descentralização do SUS. Tal entendimento e o fato de que a auditoria do Denasus não apontou a ocorrência de dano ao erário na utilização desses recursos corroboram o entendimento de que o município deve restituir os valores inquiridos ao seu Fundo Municipal de Saúde.
Deixo, entretanto, de analisar a ocorrência da prescrição da pretensão punitiva deste Tribunal no caso vertente, alinhando-me à jurisprudência dominante neste Tribunal que tem evitado a aplicação de multa aos entes da federação em casos similares (Acórdão 1885/2015-TCU-Plenário, 10.997/2015 - 2ª Câmara e Acórdão 2281/2013-TCU-Primeira Câmara) .
	Diante do exposto, VOTO para que seja adotada a minuta de acórdão que ora trago ao exame deste colegiado.
TCU, Sala das Sessões Ministro Luciano Brandão Alves de Souza, em 21 de setembro de 2021.
Ministro VITAL DO RÊGO 
Relator